【裁判字號】    98,聲,43
【裁判日期】    980413
【裁判案由】    聲明異議
【裁判全文】
臺灣基隆地方法院民事裁定                98年度聲字第43號
聲明異議人
即  債權人  乙○○
相  對  人
即  債務人  丙○○
            甲○○○
上列當事人間強制執行事件，聲明異議人即債權人就本院民事執
行處司法事務官於民國98年2月2日97年度執字第6688號裁定，聲
明異議，本院裁定如下：
    主  文
原裁定廢棄。
聲明異議程序費用由聲明異議人負擔。
    理  由
一、按當事人對於司法事務官處理事件所為之終局處分，得於處
    分送達後十日之不變期間內，以書狀向司法事務官提出異議
    。司法事務官認前項異議有理由時，應另為適當之處分；認
    異議為無理由者，應送請法院裁定之。法院認第1 項之異議
    為有理由時，應為適當之裁定；認異議為無理由者，應以裁
    定駁回之。民事訴訟法第240 條之4 第1 、2 、3 項分別定
    有明文。
二、本件聲明異議意旨略以：
  (一)鈞院民事執行處就債權人聲請本件強制執行之依據，即最高
    法院83年度台抗字第389號之裁判要旨，片面解釋為「僅係
    就一般公同共有關係之情形為裁定，與本件係因繼承而生之
    公同共有關係尚有所不同」云云，係增加法律所無之限制，
    如此認定事實與適用法律之情形，難稱妥適。查上開最高法
    院裁判要旨，僅揭示「公同共有人中一人之債權人對於該公
    同共有人之權利得請求執行」為其聲請要件，並未就所謂「
    公同共有權利」，明文指出「僅係就一般公同共有關係之情
    形」，而有「因繼承而生之公同共有關係之情形者，不得聲
    請強制執行」之意旨與適用情形，此由該裁判文義當然解釋
    即明，無庸置疑。然鈞院民事執行處就債權人與債務人間之
    公同共有關係做為本件強制執行聲請之事由，無端指稱其「
    非屬一般公同共有關係之情形」，而認為債權人之聲請有違
    該裁定真意及民法第828條第1項之規定；姑不論該因繼承而
    生之公同共有財產關係，已繼承完畢且歷經30餘年，其性質
    早變為一般公同共有關係之情形，鈞院民事執行處此等說詞
    對於事實之認定有明顯重大錯誤，其又係於該裁定明文內容
    之外，擅自增加「僅係就一般公同共有關係之情形」之限制
    ，顯然於適用該裁定時，增加原本法律裁判所無之限制，既
    逾越其規定之要件，亦違反其真正意旨，實屬損害債權人之
    權益。
  (二)債權人於 97年5月間首次向鈞院聲請強制執行，執行標的土
    地上有兩造、訴外人胡乖、胡金環共五位公同共有人，其中
    胡乖業已宣告死亡確定，而兩造為其第三順位之繼承人，故
    債權人於97年6月間續依強制執行法第11條第3項規定，基於
    「債權人及債務人因繼承於登記前已取得不動產物權」之事
    實，聲請鈞院准以債務人費用，通知登記機關就執行標的土
    地登記為兩造所有後（即改登記為兩造及胡金環共4人公同
    共有，其中胡金環潛在持分仍為5分之1，兩造三人潛在持分
    各為15分之4），而為本件執行。然鈞院民事執行處就此項
    聲請始終未為任何准駁裁定，其有執行延怠之不當。
  (三)又退步言，縱鈞院民事執行處認債權人上開強制執行法第11
    條第3項之執行聲請不在本件執行範圍，亦有就兩造3人原本
    之公同共有權利依法執行之必要。蓋本件債務人所有之執行
    標的權利，其權利起源固為因繼承關係而來之公同共有權利
    ，然所謂此等權利「應不得任意處分讓與於共同繼承人以外
    之第三人」、遺產析算尚不明確之情，執行法院、應買人對
    於遺產權利義務之價格均無從評估」之情形，依法係僅限於
    未為遺產繼承前或被繼承人之債權人未就遺產主張債權之短
    暫時期。該等遺產如經繼承完畢達30餘年，且無被繼承人之
    債權人就遺產主張債權之情事，該公同共有關係即自原因之
    公同共有繼承關係，變為一般公同共有關係，且一般公同共
    有繼承關係除可逕為強制執行之標的外，亦可隨時依共有人
    之合意或訴訟改為分別共有關係甚至予以分割，何來「應不
    得任意處分讓與於共同繼承人以外之三人」或「以不能之給
    付為執行標的」之說？又繼承完畢達30餘年以來，皆無任何
    被繼承人之債權人就遺產主張債權，所有相關債權請求權之
    時效顯已罹於時效而消滅，則該公同共有權利內容已無受讓
    被繼承人債務之虞，遺產即可進行析算予以明確其價額，是
    該執行標的已為兩造等公同共有人之一般公同共有財產。執
    行法院、應買人對於遺產權利義務之價格均無評估困難，豈
    有執行顯有窒礙問題？或謂其為不得轉讓執行之標的？
  (四)再退萬步言，縱認本件執行標的仍有「公同共有繼承權利之
    性質」而非一般公同共有關係，「應不得任意處分讓與於共
    同繼承人以外之第三人」，鈞院民事執行處准予執行，其拍
    賣應買資格雖受限為「共同繼承人」，惟債權人及另一公同
    共有人胡金環皆可依法聲明承受或參與拍賣購買，使本件執
    行標的與其他共同繼承人繼續維持公同共有關係，斷無鈞院
    民事執行處於原裁定理由內所稱「以不能之給付為執行標的
    」之情，此等駁回聲請之詞實為謬誤。
  (五)綜上，鈞院民事執行處原裁定駁回債權人本件強制執行之聲
    請，未查明事實，適用法規錯誤，其認定之事實理由乃有違
    法不當，其內容於法難稱妥適。為此請求廢棄原裁定並裁定
    准予本件強制執行之聲請等語。
三、按公同共有物未分割前，公同共有人中一人之債權人，雖不
    得對於公同共有「物」聲請強制執行，而對於該公同共有人
    公同共有之「權利」，得請求執行，已經司法院院字第1054
    號 (二)解釋在案，該解釋既未區分一般公同共有及因繼承
    而公同共有之權利，復未限縮於僅為「查封」之執行，且債
    務人因繼承而取得不動產公同共有之權利，如可依其應繼分
    估算出潛在之應有部分，並非不能比照或類推適用對於不動
    產之執行方法換價，則遽將相對人因繼承而公同共有不動產
    權利之「拍賣」執行排除在上開解釋適用範圍外，非無不適
    用該解釋之違誤。至司法院印頒「法院辦理民事執行實務參
    考手冊」雖謂：「債務人公同共有之權利，如係基於繼承關
    係而來，則因繼承人於遺產分割析算完畢前，對特定物之公
    同共有權利，尚無法自一切權利義務公同共有之遺產中單獨
    抽離而為執行標的，故應俟辦妥遺產分割後，始得進行拍賣
    。」惟非絕對不許對因繼承取得不動產之公同共有權利為強
    制執行。苟須辦妥遺產分割後，始得進行拍賣，而債權人並
    無不得代為辦理之情事時，則未命債權人代為辦理而無正當
    理由拒不辦理時，遽爾不准其對之為拍賣之強制執行，自與
    強制執行法第28條之1第1款之規範意旨不合，難謂無適用法
    規顯有錯誤之情事（最高法院97年度台抗字第355號裁判意
    旨參照）。經查，本院民事執行處既未調查債權人能否代相
    對人辦理遺產分割，復未命債權人為該行為，自與前揭說明
    不符。故本院民事執行處遽以裁定駁回本件債權人強制執行
    之聲請，即有違誤。
四、本件民事執行處駁回債權人強制執行之聲請，既未及審究因
    繼承取得不動產之公同共有權利非絕對不許強制執行之情事
    ，仍屬未當，則聲明異議人請求廢棄原裁定，應認為有理由
    ，爰依民事訴訟法第240之4條第3項之規定，裁定如主文所
    示，應由本院民事執行處司法事務官依法繼續審究辦理。
中    華    民    國    98    年    4    月     13    日
                  民事庭法  官  林玉珮
以上正本係照原本作成。
如對本裁定抗告，應於本裁定送達後10日內，向本院提出抗告狀
，並繳納抗告費新臺幣1000元。
中    華    民    國    98    年    4    月    13     日
                        書記官  洪福基


司法院資訊處製作；財團法人民間司法改革基金會備份。
